---
title: "Validari - Linearidade"
author: "Estatística 2017"
date: "11 de setembro de 2017"
output: html_document
---
# Introdução

A *start up* Validari consiste na criação de *software* para validação de métodos analiticos na indústria farmacêutica. O objetivo do nosso projeto é explicar como é feita a análise da Linearidade da Validação.  
Avaliar e revisar a metodologia usada para validação da linearidade. Explicando de forma clara e objetiva por que a metodologia é a mais adequada.  
O grupo fará um relatório em R para o cliente contendo as etapas para realizar o teste de linearidade com base na teoria das referências, explicando o passo a passo de maneira didática.  

```{r, echo=FALSE }
library(readxl) #biblioteca para ler o excel
library(knitr)
data <- read_excel("C:/Users/TEMP/Downloads/ME710%2FME810 (2).xlsx") #leitura dos dados

plot(data, main="Gráfico de Dispersão", xlab="Concentração", ylab="Área") #grafico de dispersao

kable(summary(data)) #medidas resumo


```

# Objetivo

# Conclusão
```{r,echo=FALSE }

```



